高雄高等行政法院判決
109年度訴字第309號
原      告  沈陳錦華                              
            沈榮坤              
被      告  財政部南區國稅局新營分局

代  表  人  許世慧              
訴訟代理人  王正芬                                   
            黃翠華                             
            趙若蕙              
上列當事人間遺產稅事件，原告提起行政訴訟，關於請求被告撤
回強制執行部分，本院判決如下︰
　　主  文
一、原告之訴駁回。
二、訴訟費用由原告負擔。
    理  由
壹、程序事項：
  ㈠被告代表人原為蕭淑芬，嗣於本件訴訟繫屬中變更為許世慧
    ，業經被告具狀聲明承受訴訟（本院卷第285-289頁），核
    無不合，應予准許。
　㈡按「（第1項）訴狀送達後，原告不得將原訴變更或追加他訴
    。但經被告同意或行政法院認為適當者，不在此限。」「有
    下列情形之一者，訴之變更或追加，應予准許：……二、訴訟
    標的之請求雖有變更，但其請求之基礎不變。」行政訴訟法
    第111條第1項、第3項第2款分別定有明文。查原告起訴時訴
    之聲明為：「⒈被告應立即受理申請並准予依民國100年間『
    遺產稅核定通知書』所載應納稅額先行抵繳事宜。⒉被告應明
    確核定最新之『應納稅額、累計滯納金及利息』總計數額（含
    計算式)為據，後續倘有溢價或不足時，均一併實物抵繳作
    業程序辦理之。⒊被告應撤回強制執行程序及鹽水地政限制
    登記處分。」嗣因最高行政法院109年度上字第719號判決（
    下稱最高發回判決）於110年2月4日作成後，原告於110年3
    月18日具狀變更聲明（本院卷第139頁）為：「⒈被告應依最
    高發回判決重為核計應繳遺產稅額；且遺產稅事件訴訟繫屬
    期間之滯納金、滯納利息、行政救濟利息應免由原告負擔。
    ⒉被告應同意以系爭抵繳土地，按公告現值加四成辦理實物
    抵繳。⒊被告應撤回強制執行程序及鹽水地政事務所限制登
    記處分。」後續又陸續為訴之聲明部分文字變更，110年3月
    22日具狀變更（本院卷第189頁）為：「⒈被告應依最高發回
    判決意旨重為核計遺產稅總額。⒉應撤（塗）銷禁止財產限
    制登記處分及撤（塗）銷強制移送執行。⒊應准以系爭抵繳
    土地申請為公告土地現值加四成之實物抵繳及提供擔保。」
    111年3月22日具狀變更聲明（本院卷第307頁）為：「⒈被告
    應依最高發回判決意旨重為核計應繳遺產稅額；且遺產稅事
    件行政救濟期間累計之滯納金、滯納利息、行政救濟利息應
    免由原告負擔。⒉被告應同意以系爭抵繳土地，按判決確定
    時之公告現值加四成或市價辦理實物抵繳。⒊被告應撤回強
    制執行程序及鹽水地政事務所限制登記處分。」經核原告所
    為上開訴之聲明變更，係基於同一事實，其請求之基礎不變
    ，本院亦認為適當，應予准許。
貳、實體事項：
一、爭訟概要：
  ㈠緣被繼承人沈新基於100年8月20日死亡，訴外人沈鴻文（沈
    新基之子，原告沈榮坤之兄）於100年9月2日辦理遺產稅申
    報，經被告依申報及查得資料，核定遺產總額新臺幣（下同
    ）123,169,828元，遺產淨額99,737,040元，應納遺產稅額9
    ,973,704元（下稱原處分）。訴外人就納稅義務人、信託利
    益－中國人壽保險股份有限公司（下稱中國人壽公司）即期
    年金保險、未償債務扣除額及坐落臺南市新營區新北段（下
    稱新北段）634地號土地（公共設施保留地，下稱系爭抵繳
    土地）以公共設施保留地扣除額認列等項目不服，申請復查
    ，未獲變更，提起訴願，亦遭駁回，訴外人即向本院提起行
    政訴訟（原告則為該件訴訟獨立參加人）。經本院102年度
    訴字第424號判決：「訴願決定及原處分（復查決定）關於
    以訴外人及原告沈榮坤為遺囑執行人而同列為納稅義務人部
    分暨否准系爭抵繳土地公共設施保留地扣除額部分均撤銷。
    訴外人其餘之訴駁回。」兩造上訴後，經最高行政法院105
    年度判字第409號判決：「原判決除確定部分外，關於撤銷
    原處分（即復查決定）及訴願決定以訴外人及原告沈榮坤為
    遺囑執行人而同列為納稅義務人部分暨否准系爭抵繳土地以
    公共設施保留地扣除額認列部分均廢棄，發回本院。」
　㈡經本院更為審理後，以105年度訴更一字第14號判決認定原處
    分（復查決定）及訴願決定關於同列訴外人及原告沈榮坤為
    遺囑執行人，作為本件納稅義務人部分，核無違誤；惟訴願
    決定及原處分（復查決定）關於否准系爭抵繳土地以公共設
    施保留地扣除額認列部分撤銷。兩造亦不服而提上訴，經最
    高行政法院以107年度判字第139號判決：「原判決除確定部
    分外，關於撤銷原處分（即復查決定）及訴願決定有關『否
    准系爭抵繳土地以公共設施保留地扣除額認列』，及該訴訟
    費用部分均廢棄，發回本院。訴外人之上訴駁回。」
　㈢次經本院更為審理後，以107年度訴更二字第8號判決：「訴
    願決定、復查決定及原核定處分關於核定系爭抵繳土地遺產
    金額36,441,066元部分均撤銷。訴外人其餘之訴駁回。」被
    告不服，提起上訴。經最高發回判決以「原判決除確定部分
    外廢棄，發回本院。」嗣由本院110年度訴更三字第4號訴訟
    更為審理中。
　㈣原告於109年8月6日向被告申請以系爭抵繳土地抵繳應納遺產
    稅額9,973,704元，惟未獲任何准駁決定（下稱系爭實物抵
    繳事件）。又因訴外人未於前揭遺產稅事件復查決定之應納
    稅額繳納半數或提供相當擔保品，被告依稅捐稽徵法第39條
    規定，移送法務部行政執行署臺南分署（下稱臺南分署）強
    制執行，但因上揭歷次行政爭訟致原處分（復查決定）部分
    遭撤銷重核在案，認為移送強制執行有不當之處，即依稅捐
    稽徵法第40條規定以被告104年5月22日南區國稅新營服管字
    第1040122386號函（下稱被告104年5月22日函）請臺南分署
    停止執行至今（下稱系爭強制執行事件）。另為稅捐保全，
    被告亦依稅捐稽徵法第24條第1項規定，以102年8月7日南區
    國稅新營服管字第1023123692號函（下稱102年8月7日函）
    ，函請臺南市鹽水地政事務所（下稱鹽水地政事務所），就
    被繼承人沈新基新北段672地號土地（權利範圍：全部，限
    制範圍：1/2，下稱672地號土地）、同段673地號土地（權
    利範圍：全部，限制範圍：1/4，下稱673地號土地）及新民
    段710地號土地（權利範圍：全部，限制範圍：1/1，下稱71
    0地號土地）等3筆土地(下合稱系爭保全土地)禁止移轉或設
    定他項權利登記，並以102年8月15日南區國稅新營服管字第
    1023123839號函（下稱被告102年8月15日函）通知訴外人及
    原告（下稱系爭禁止處分登記事件）。原告不服，就系爭強
    制執行事件逕提起本件行政訴訟（至於系爭實物抵繳事件及
    禁止處分登記事件由本院另以裁定為之）。
二、原告起訴主張及要旨：
　㈠主張要旨：
　　⒈被告認原告未經合法訴願，無理由：
      ⑴原告分別於101年7月11日、106年4月1日及109年8月6日
        三度依法向被告申請以系爭抵繳土地抵繳應納遺產稅額
        9,973,704元。因該筆土地係沈新基原始持有，購入後
        未曾買賣，亦尚未辦理繼承登記，按公告土地現值計算
        ，價值為43,743,322元，應可供足額抵繳。且系爭抵繳
        土地1/3範圍抵繳若有不足，則以其2/3範圍抵繳，若仍
        不足，則以全部範圍抵繳之。惟原告依被告要求補正相
        關書件後，於109年8月6日申請迄今，逾法令所定之期
        間達28日以上，被告仍未處理及准駁，原告自無從判斷
        被告有如何或何等之「處分」存在，亦不知訴願期間究
        該如何計算，而得循訴願法提起訴願。
　　　⑵直至原告提起本件訴訟後，被告方以109年10月7日南區
        國稅新營營所字第1090124428號函（下稱被告109年10
        月7日函）復原告略以：「若臺端欲更換抵繳標的，可
        另填具實物抵繳申請書」，完全無視本件多數繼承人已
        明文要求以系爭抵繳土地為抵繳標的之申請，而直接要
        求原告以臨路店面土地抵繳，顯已逾越稅務職權。且被
        告又於該函中預設立場，言明若敗訴，則系爭抵繳土地
        無法抵繳遺產稅，但倘若被告勝訴呢？卻未言明究竟能
        否以系爭抵繳土地為實物抵繳。是原告對被告109年10
        月7日函於本件訴訟中亦有爭執。
　　⒉被告一方核計遺產稅總額，自始有未依法行政之「違法與
      過失」：
　　　⑴因被告堅持以訴外人沈鴻文為本件遺產稅之納稅義務人
        ，經行政訴訟判決應以全體繼承人為納稅義務人，而判
        決被告敗訴確定在案，則長達10年依法訴訟期間之遺產
        稅計算(含滯納金、滯納利息、行政救濟利息），違法
        過失係在被告一方，應全部歸由被告承擔，不應再由原
        告勝訴一方負擔。
　　　⑵又系爭抵繳土地經政府闢為公眾通行之道路土地（30米
        寬之大型馬路，係前臺南縣○○○○○○○○○道），且公眾已
        無償通行達40多年之久，土地所有權人在事實上自始已
        無法使用收益，且政府多年來未經任何補償而占用迄今
        ，當事人已構成「特別犧牲」。詎沈新基於100年間往
        生後，被告竟比照緊鄰系爭抵繳土地旁之黃金店面土地
        價值（109年1月緊鄰一旁之店面土地公告地價為62,300
        元/平方公尺），而核計相同等值之高額遺產價值，據
        而認定系爭抵繳土地有36,441,066元之遺產價值，並據
        此標準而核課系爭抵繳土地之高額遺產稅。對此，最高
        發回判決已有指摘應依實際價格予以核估並據以課徵遺
        產稅。則被告「依據公告土地現值」及「所依據之相關
        法令」估算之系爭抵繳土地之價值，於法已顯有違誤。
　　　⑶是被告若仍認定系爭抵繳土地係有36,441,066元之遺產
        價值，並足堪供土地所有權人「在事實上可等同店面土
        地之使用收益」，自應負舉證責任，以實其說。若被告
        舉證結果於法無據，又仍堅稱系爭抵繳土地為「有價值
        之土地」，則原告為何不可以系爭抵繳土地為相當擔保
        品或實物抵繳之!退步言，縱使系爭抵繳土地在程度上
        、事實上並未達被告所謂「價值」，但既然系爭抵繳土
        地並非全然「無價值」，則原告主張以系爭抵繳土地為
        提供相當擔保品或辦理實物抵繳之，自屬於法有據。是
        以，被告歷次核計之應繳遺產稅額，均不合法，無論是
        應繳9,973,704元（本院107年度訴更二字第8號判決之
        版本）或應繳12,431,570元（被告於本件109年10月5日
        答辯狀第6頁之版本），皆應重為核計應繳遺產稅額。
　　⒊本件有違土地正義：　　
　　  ⑴系爭抵繳土地46年來因公益而長期供公眾通行使用，已
        構成特別犠牲，惟政府不僅未曾補償，如今還課以高額
        遺產稅，更不許繼承人以之抵繳遺產稅；甚至還從被繼
        承人沈新基遺產中有土地12筆，選擇臨路之系爭保全土
        地，辦理禁止部分範圍之移轉或設定他項權利登記並函
        送強制執行，而非選擇單一地號土地之全部範圍或另外
        9筆土地等行為，被告未以損害人民權益最小之方式為
        之，其所為有違比例原則，並逾越公權力正當合理之行
        使範疇，更不符土地正義。原告既已提出實物供足額抵
        繳，被告自應撤回系爭強制執行及塗銷系爭禁止處分登
        記。
　　　⑵被告主張原告無請求權部分：
　　　　依最高發回判決意旨，被告以公告土地現值及評定標準
        價格所核估的現有遺產價值及遺產稅額等，全屬違法且
        錯誤之核估，則依稅捐稽徵法第40條及相關法令規定，
        被告應自為撤回系爭強制執行及禁止處分登記等程序。
        又此係與遺產價值及遺產稅總額等相關爭議，原告既為
        納稅義務人自有請求權。
　　　⑶被告自稱以104年5月22日函停止系爭強制執行係屬避重
        就輕之詞：
　　　  因被告僅就系爭強制行聲請停止執行，但非撤回，且對
        於禁止財產處分之限制登記乙節，並未處理。況被告核
        計遺產稅額9,973,704元及其計算式所涉方式及方法，
        於104年3月25日本院102年度訴字第424判決後，已難維
        持。則被告應依稅捐稽徵法第40條規定，予以撤回系爭
        強制執行及禁止處分登記，而非僅是停止強制執行。
  ㈡聲明：
　　⒈被告應依最高行政法院109年度上字第719號判決意旨重為
      核計應繳遺產稅額；且遺產稅事件行政救濟期間累計之滯
      納金、滯納利息、行政救濟利息應免由原告負擔。
    ⒉被告應同意以系爭抵繳土地，按判決確定時之公告現值加
      四成或市價辦理實物抵繳。
　  ⒊被告應撤回強制執行程序及鹽水地政事務所限制登記處分
      。
三、被告答辯及聲明：
　㈠答辯要旨：
    ⒈人民依行政訴訟法第4條及第5條規定提起行政訴訟者，需
      係其依法申請而行政機關認其申請不合法而為駁回處分或
      有應作為義務而不作為或違法行政處分，認為損害其權利
      或法律上之利益，且須經訴願之前置程序始得為之。準此
      ，本件原告未經合法訴願而提起本訴訟，其起訴要件不完
      備，於法不合。
    ⒉原告前以系爭抵繳土地申請實物抵繳，然系爭抵繳土地於
      被繼承人沈新基生前訂有信託契約，且該信託關係因信託
      人沈新基死亡而消滅，系爭抵繳土地因信託關係所生之遺
      產稅標的為「系爭抵繳土地歸屬請求權」，而非「系爭抵
      繳土地所有權」，本院107年度訴更二字第8號判決認定該
      系爭標的，應屬遺產及贈與稅法（下稱遺贈稅法）第16條
      第12款規定之不計入遺產總額財產；被告不服，已向最高
      行政法院上訴中，顯見該標的爭議性極高。是原告以系爭
      抵繳土地申請實物抵繳標的，尚需審慎分析，且若最終判
      決確定，該標的核屬不計入遺產總額之遺產，即非屬課徵
      標的物，自無遺贈稅法第30條第4項規定之適用，不能用
      以抵繳遺產稅。是被告依職權調查核定，對原告有利或不
      利事項尚需要加審酌，待最終判決確定系爭抵繳土地是否
      為課徵標的物，方能就此實物抵繳申請案予以回復及准駁
      ，以維護納稅義務人權益，暨保障國家租稅債權。
　　⒊又本件遺產稅原核定稅額9,973,704元，原限繳日期自101
      年8月26日至101年10月25日止，復查決定展延限繳日自10
      2年5月11日至102年7月10日止，按稅捐稽徵法第38條及遺
      贈稅法第51條規定計算，截至109年9月21日止，行政救濟
      利息59,896元、滯納金1,496,055元（9,973,704元×15%）
      ，滯納利息902,666元，因繼承人有退稅抵繳751元，故欠
      稅金額總計12,431,570元（9,973,704元＋59,896元＋1,496
      ,055元＋902,666元－751元），併予陳明。
　　⒋訴外人對於被告核定之被繼承人沈新基遺產稅案不服，提
      起復查，經復查決定後不服，再提起訴願，惟並未繳納復
      查決定應納稅額半數亦未按稅捐稽徵法第11條之1規定提
      供相當擔保品，為保全稅捐債權，被告依稅捐稽徵法第24
      條第1項及第49條前段規定，以102年8月7日函函請鹽水地
      政事務所，就系爭保全土地辦理禁止部分範圍之移轉或設
      定他項權利，於法有據。而沈新基遺產稅案截至102年8月
      7日欠稅總額11,270,285元，其遺產標的計有672、673及7
      10地號土地、12筆信託財產（9筆土地及3筆動產）及其他
      小額投資暨存款。依信託法第12條第1項前段規定：「對
      信託財產不得強制執行。」是被告尚不得就原告所稱9筆
      已辦妥信託登記之土地為禁止處分，並依據行為時財政部
      83年1月26日台財稅字第831581751號函釋，將系爭保全土
      地按公告土地現值加4成（現行依財政部103年11月7日台
      財稅字第10304589140號令示以2成估算）估算財產價值，
      並就部分範圍限制移轉或設定他項權利，稅捐保全標的價
      值計11,294,907元與欠稅金額相當，並無違反比例原則。
      且系爭保全土地俟本件遺產稅繳清或原告提供相當擔保後
      ，即可予以塗消禁止處分登記之限制，並無損害原告權益
      。
    ⒌另被告雖依稅捐稽徵法第39條規定，將本件移送臺南分署
      強制執行，但因本院102年度訴字第424號判決主文：「訴
      願決定及原處分（復查決定）關於……否准系爭抵繳土地公
      共設施保留地扣除額部分均撤銷。」被告已依稅捐稽徵法
      第40條規定，以104年5月22日函請臺南分署停止執行迄今
      。再者，被告依稅捐稽徵法第39條規定，就納稅義務人逾
      期未繳納之稅捐（含罰鍰等）移送強制執行之行為，僅係
      稅捐稽徵機關內部之處理程序，尚不發生對外之法律效果
      ，並非行政處分，原告並無請求被告撤銷或撤回強制執行
      之請求權存在（最高行政法院100年度判字第741號判決意
      旨參照），自非原告提起行政訴訟之客體，故其訴核不足
      採。
  ㈡聲明：原告之訴駁回。
四、爭點：原告請求撤回系爭強制執行程序，有無理由？
五、本院判斷如下：
　㈠按「原告之訴，依其所訴之事實，在法律上顯無理由者，行
    政法院得不經言詞辯論，逕以判決駁回之。」行政訴訟法第
    107條第3項定有明文。因人民提起任何訴訟，請求法院裁判
    ，均應以有權利保護必要為前提，具備權利保護必要者，其
    起訴始有值得權利保護之利益存在，故又稱為訴之利益。是
    原告之訴，依其所訴之事實，係欠缺權利保護必要者，即屬
    無訴之利益；又在法律上顯無理由，係指事件之事實明確無
    須調查，行政法院得不經言詞辯論，逕以判決駁回之。次按
    「稅捐稽徵機關，認為移送法院強制執行不當者，得向法院
    撤回。已在執行中者，應即聲請停止執行。」稅捐稽徵法第
    40條固定有明文，惟本條乃賦予稅捐稽徵機關於移送強制執
    行後，發現原處分不當者，得為撤回執行或聲請停止執行職
    權之規範，尚非賦予人民得請求稅捐稽徵機關撤回強制執行
    請求權之規定（最高行政法院97年度判字第80號判決意旨參
    照）。
　㈡經查，稅捐稽徵法第40條並非賦予人民有向稅捐稽徵機關撤
    回強制執行之請求權，故原告起訴意旨據以主張其有請求之
    依據，並無可採。況稅捐稽徵機關向執行機關撤回強制執行
    之申請，此行政行為性質上亦非對外直接發生法律效果之行
    政處分，故原告依法自無請求被告作成向臺南分署撤回對系
    爭遺產稅強制執行之行政處分之請求權存在。此外，其他現
    行法規亦無人民得向稅捐稽徵機關請求撤回強制執行之規定
    。本件原告請求被告應撤回將被繼承人沈新基所有系爭保全
    土地移送強制執行部分係屬請求被告作成行政處分以外之事
    實行為，核屬提起行政訴訟法第8條第1項前段之一般給付訴
    訟，自以人民在公法上有該給付之請求權存在為其前提要件
    。查本件原告援以請求被告撤回執行之稅捐稽徵法第40條，
    並非賦予人民有請求稅捐稽徵機關撤回強制執行之請求權，
    且現行法亦無人民得向稅捐稽徵機關請求撤回強制執行之規
    定，已如前述，則原告自無以被告為對象，提起一般給付訴
    訟之訴之利益，原告主張被告應依該規定撤回已移送臺南分
    署強制執行之被繼承人沈新基遺產稅案件，依其所訴之事實
    ，在法律上顯無理由，依首開法條規定，本院自得逕以判決
    駁回之。又原告訴之聲明第1、2項及第3項撤回鹽水地政事
    務所限制登記處分部分，則由本院另以裁定駁回，附此敘明
    。
六、結論：原告之訴無理由。
中　　華　　民　　國　　111 　年　　4 　　月　　27　　日
              高雄高等行政法院第三庭
                          審判長法官　蘇　秋　津　
                                法官　孫　奇　芳　
                                法官　黃　堯　讚
　　　　　　　　　　　　　　　　　　　　
以上正本係照原本作成。
一、如不服本判決，應於送達後20日內，向本院提出上訴狀，其
    未表明上訴理由者，應於提出上訴後20日內向本院補提理由
    書（均須按他造人數附繕本）。未表明上訴理由者，逕以裁
    定駁回。
二、上訴時應委任律師為訴訟代理人，並提出委任書。（行政訴
    訟法第241條之1第1項前段）
三、但符合下列情形者，得例外不委任律師為訴訟代理人。（同
    條第1項但書、第2項）
得不委任律師為訴訟代理人之情形 所  需  要  件 （一）符合右列情形之一者，得不委任律師為訴訟代理人　 1.上訴人或其法定代理人具備律師資格或為教育部審定合格之大學或獨立學院公法學教授、副教授者。 2.稅務行政事件，上訴人或其法定代理人具備會計師資格者。 3.專利行政事件，上訴人或其法定代理人具備專利師資格或依法得為專利代理人者。 （二）非律師具有右列情形之一，經最高行政法院認為適當者，亦得為上訴審訴訟代理人 1.上訴人之配偶、三親等內之血親、二親等內之姻親具備律師資格者。 2.稅務行政事件，具備會計師資格者。 3.專利行政事件，具備專利師資格或依法得為專利代理人者。 4.上訴人為公法人、中央或地方機關、公法上之非法人團體時，其所屬專任人員辦理法制、法務、訴願業務或與訴訟事件相關業務者。 是否符合（一）、（二）之情形，而得為強制律師代理之例外，上訴人應於提起上訴或委任時釋明之，並提出（二）所示關係之釋明文書影本及委任書。  
中　　華　　民　　國　　111 　年　　4 　　月　　27　　日
                              書記官　江如青